【裁判字號】    99,重訴,27
【裁判日期】    991109
【裁判案由】    侵權行為損害賠償
【裁判全文】
臺灣高等法院民事判決                  99年度重訴字第27號
原      告  乙○○○○○○○
訴訟代理人  林福地律師
複 代理 人  連哲輝律師
被      告  甲○○
上列當事人間因刑事附帶民事訴訟侵權行為損害賠償事件，經本
院刑事庭於中華民國99年5 月27日以99年度重附民字第8 號裁定
移送前來，本院於99年10月26日言詞辯論終結，判決如下：
    主      文
被告應給付原告新臺幣伍拾萬元，及自民國九十九年四月二日起
至清償日止，按年息百分之五計算之利息。
原告其餘之訴及假執行之聲請均駁回。
訴訟費用由被告負擔百分之五，餘由原告負擔。
    事實及理由
一、原告主張：被告明知訴外人林惠慧係伊之配偶，竟於98年4
    月下旬某日下午2 、3 時許，在伊位於臺北縣中和市○○路
    765 號16樓住處主臥室內，與林惠慧相姦；其行為業經刑事
    判決犯相姦罪確定在案，爰依民法侵權行為之法律關係，請
    求上訴人給付新台幣 （下同）1,000萬元及法定遲延利息，
    並願供擔保，請准宣告假執行。
二、被告則以：伊雖與林惠慧發生性交行為，但不知林惠慧係有
    配偶之人等語，茲為抗辯，聲明：原告之訴駁回。
三、查：
  (一)訴外人林惠慧於83年與原告結婚，為有配偶之人（嗣已於98
    年11月20日離婚）；被告與林惠慧於98年4 月下旬某日下午
    2、3時許，在臺北縣中和市○○路765號16樓林慧惠住處主
    臥室內性交等情，業據原告指訴綦詳，並經被告自承不諱，
    及林惠慧於刑案中證述屬實，復有戶籍謄本1件、被告與林
    惠慧自拍性行為照片16張附刑事卷可證，自堪認原告主張之
    上開事實為真。
  (二)被告雖辯稱不知林惠慧係有配偶之人；林惠慧於刑案中亦證
    稱：「被告沒問過伊家庭狀況，與被告交往期間也沒有提到
    結婚…（問：甲○○知道你已婚？）他不知道…」等語。惟
    ：
    1.原告於刑案中指稱：伊與林惠慧於83年3 月27日結婚，並
      育有15歲長子陳榮陞及13歲長女陳菡翊，共同居住於臺北
      縣中和市○○路765 號16樓等語，核與林惠慧於刑案中證
      稱：「我跟兩個小孩，還有我先生同住」、證人陳菡翊於
      偵查中證稱：「原本父母的主臥室現在是我跟媽媽睡，爸
      爸睡我之前睡的房間，應該是今年（98年）對調的，本來
      我跟媽媽是睡我房間…」、證人陳榮陞於同案中證稱：「
      枕頭有小叮噹圖樣的是主臥室，現在是媽媽跟妹妹在睡，
      以前有放結婚照，去年父母吵架後，結婚照就從牆上放在
      櫃子上，後來爸爸又把照片拿到他睡覺的房間，也就是妹
      妹的房間，他們睡的房間有對調過，我自己認為以我們家
      裡的裝潢擺設看得出來不只一個人住，而是一般家庭…」
      等語（見98年度他字第3189號卷第44頁、第101-102頁 ）
      相符，足認原告所述其與林惠慧及子女同住於臺北縣中和
      市○○路765號16樓之事實，堪可信以為真；原告既實際
      居住於臺北縣中和市○○路765號16樓，則該屋內四處可
      見原告所有或專用之物品，亦可認定。
    2.原告於刑案中稱：被告居住於臺北縣中和市○○路763 號
      16樓之3 ，與伊住處均屬於「凱范廣場」社區，被告與林
      惠慧二人時常一同進出社區，且一起上社區瑜珈，被告應
      該知道我太太（林惠慧）已婚，因為我太太在社區很有名
      ，整個社區○○○○道我太太已婚等語；被告於刑案中亦
      稱：「我2 、3 年前就知道林惠慧，林惠慧是社區委員…
      我跟林惠慧頻繁接觸是在去年（97年）的四月份，我們會
      一起去外面吃飯聊天，是在六月開始他找我去做瑜珈…」
      等語（見98年度他字第3189號卷第17頁、第41頁）。足認
      被告與原告及林惠慧居住於同一社區，知悉林惠慧擔任該
      社區管理委員會之管理委員，則以被告身為住戶與管理委
      員會管理委員林惠慧間對社區事務之雙向關係，以及被告
      與林惠慧一起上社區瑜珈同為住戶之互動關係而言，被告
      對林惠慧係有配偶之家庭背景，要難謂為毫無所悉。
    3.被告於刑案中又稱：「…我認識林惠慧很久，在97年4 月
      份時就比較熟，我認知上97年5 月我們就是男女朋友…」
      等語（見98年度他字第3189號卷第74頁），是自被告與林
      惠慧成為男女朋友關係起，迄於本件案發之98年4 月間止
      ，其二人交往時間已近1年之久，依一般人對於交往中對
      象之各種事務，特別是單身或已婚等家庭狀況、背景、均
      列為首要瞭解事項之常理以觀，被告對林惠慧是否已婚乙
      節，亦應有所瞭解。
    4.被告於刑案中復稱：「（問：這些照片是何時拍的？）這
      些照片是在今年的四月下旬拍的。（問：地點在林惠慧住
      處？）拍照的地點是在他房間沒有錯，他家裡看起來大概
      兩至三個房間，我知道有小孩住在他家…因為我知道他有
      在帶小孩…（問：有無懷疑當時林惠慧是已婚的？）我有
      懷疑過，我有想過…（林惠慧的家）看的出來裡面還有別
      人住，因為坪數很大…」等語（見98年度他字第3189號卷
      第42頁、第74頁、第103 頁）。被告知悉有小孩住在林惠
      慧家中；交往期間即懷疑林惠慧已婚；於進入原告住處時
      ，又看的出來該屋內還有別人居住，復與林惠慧在該屋主
      臥室內發生性行為，若非被告已知悉證人林惠慧係有配偶
      之人，見到此等「還有別人居住」之情狀，焉有未加詢問
      林惠慧之理。
    5.綜上，原告實際居住於臺北縣中和市○○路765 號16樓，
      家中不乏原告所有或專用之物品；被告與原告及林惠慧居
      住於同一社區，與林惠慧一起上社區瑜珈，成為男女朋友
      關係已近1 年，對林惠慧是否已婚乙節要難謂為不知；且
      被告知悉林惠慧有小孩同住，又曾懷疑林惠慧已婚，更由
      林惠慧住家可看出還有別人居住等情以觀，足認被告所謂
      「尚有別人居住」於林惠慧住處之別人應係指林惠慧之配
      偶即原告，所辯不知林惠慧已婚云云，無足採信。林惠慧
      證述被告不知其為已婚云云，則係迴護之詞，不足採信。
四、按因故意或過失，不法侵害他人之權利者，負損害賠償責任
    ；又不法侵害他人之身體、健康、名譽、自由、信用、隱私
    、貞操，或不法侵害其他人格法益而情節重大者，被害人雖
    非財產上之損害，亦得請求賠償相當之金額；前項規定，於
    不法侵害他人基於父、母、子、女或配偶關係之身分法益而
    情節重大者，準用之，民法第184 條第1 項前段、第195 條
    第1 項前段、第3 項分別定有明文。本件原告主張被告明知
    林惠慧係有配偶之人，仍與之相姦之事實，堪可採信，詳如
    前述；其與林惠慧相姦之行為足以破壞原告夫妻間之共同生
    活，自屬不法侵害原告基於婚姻關係而享有之身分法益，衡
    其情節亦屬重大，則原告主張其精神受有相當之痛苦，應堪
    採信，其依上開規定，請求被告賠償非財產上損害，洵屬有
    據。
五、次按「慰藉金之賠償須以人格權遭遇侵害，使精神上受有痛
    苦為必要，其核給之標準固與財產上損害之計算不同，然非
    不可斟酌雙方身分資力與加害程度，及其他各種情形核定相
    當之數額」（最高法院51年台上字第223 號判例意旨參照）
    。查：
  (一)被告供承其係開南高職畢業，現做飲水機買賣、保養兼職清
    潔工，月收入約2 萬元（見本院卷第16頁）；於98年度之財
    產所得158,054 元，房屋2 筆、土地2 筆及投資1 筆總額3,
    394,821 元，有本院依職權調閱之稅務電子閘門財產所得調
    件明細表可憑（見本院卷第26-27頁）。
  (二)原告於97-98 年間是在保全公司、房仲公司及臺灣金融研訓
    所工作，並在臺灣金融研訓所擔任電機組組長（見本院卷第
    41 頁反面）；於98年度之財產所得441,067元，房屋及土地
    總額1,844,992元，有本院依職權調閱之稅務電子閘門財產
    所得調件明細表可憑（見本院卷第22-23頁）。
  (三)本院審酌兩造之身分、地位、資力、被告與林惠慧之相姦行
    為嚴重破壞原告婚姻關係及家庭生活圓滿，致使原告之生活
    秩序大受影響，以及被告因本件通姦行為，業經判處有期徒
    刑4 月確定等一切情狀，認被上訴人賠償之慰撫金應以50萬
    元為適當。被告抗辯林惠慧已支付原告30萬元部分，核與本
    案無關，併予敘明。
六、次按給付無確定期限者，債務人於債權人請求給付時，經其
    催告而未為給付，自受催告時起，負遲延責任，其經債權人
    起訴而送達訴狀，或依督促程序送達支付命令，或為其他相
    類之行為者，與催告有同一之效力，民法第229 條第2 項定
    有明文。原告依侵權行為之法律關係請求被告賠償損害，屬
    給付無確定期限者，而被告係於99年4 月1 日收受原告附帶
    民事訴訟起訴狀繕本（見附民卷第1 頁），依前揭規定，被
    告自收受起訴狀繕本之翌日即99年4 月2 日起負遲延責任。
七、綜上所述，原告依據民法第184 條、第195 條侵權行為之法
    律關係，請求被告給付500,000 元及自本件起訴狀繕本送達
    被告翌日即99年4 月2 日起至清償日止，依週年利率百分之
    5 計算之利息，為有理由，應予准許，逾此部分之請求，為
    無理由，應予駁回。本件命被告給付部分，上訴利益未逾
    150 萬元不得上訴第三審，原告陳明願供擔保請准宣告假執
    行，核無必要；原告其餘假執行之聲請，因訴之駁回失所附
    麗，則應併予駁回。
八、本件事證已臻明確，兩造其餘攻擊、防禦方法及未經援用之
    證據，經本院審酌後認對判決結果不生影響，爰不一一論列
    ，附此敘明。
九、據上論結，本件原告之訴為一部有理由，一部無理由，依民
    事訴訟法第79條，判決如主文。
中    華    民    國    99    年    11    月    9     日
                    民事第十四庭
                        審判長法  官  林恩山
                              法  官  郭松濤
                              法  官  陳雅玲
正本係照原本作成。
原告如不服本判決，應於收受送達後20日內向本院提出上訴書狀
，其未表明上訴理由者，應於提出上訴後20日內向本院補提理由
書狀（均須按他造當事人之人數附繕本）上訴時應提出委任律師
或具有律師資格之人之委任狀；委任有律師資格者，另應附具律
師資格證書及釋明委任人與受任人有民事訴訟法第466條之1第1
項但書或第2項（詳附註）所定關係之釋明文書影本。如委任律
師提起上訴者，應一併繳納上訴審裁判費。
被告不得上訴。
中    華    民    國    99    年    11    月    10    日
                              書記官  潘大鵬
附註：
民事訴訟法第466條之1（第1項、第2項）：
對於第二審判決上訴，上訴人應委任律師為訴訟代理人。但上訴
人或其他法定代理人具有律師資格者，不在此限。
上訴人之配偶、三親等內之血親、二親等內之姻親，或上訴人為
法人、中央或地方機關時，其所屬專任人員具有律師資格並經法
院認為適當者，亦得為第三審訴訟代理人。

司法院資訊處製作；財團法人民間司法改革基金會備份。
